臺灣臺中地方法院民事判決　　　　 100年度訴字第1953號
原　　　告　鄭炳雲
訴訟代理人　洪錫欽律師
被　　　告　鄭金沅即鄭金雲
上列當事人間請求履行協議事件，本院於民國100年10月13日言
詞辯論終結，判決如下：
    主  文
被告應給付原告新臺幣柒拾陸萬陸仟伍佰拾伍元及自民國一百
年八月五日起至清償日止，按年息百分之五計算之利息。
原告其餘之訴駁回。
訴訟費用由被告負擔百分之六十，餘由原告負擔。
本判決原告勝訴部分，原告如以新臺幣貳拾伍萬伍仟元為被告供
擔保後，得為假執行；但被告如以新臺幣柒拾陸萬陸仟伍佰拾
伍元為原告預供擔保，得免為假執行。
原告其餘假執行之聲請駁回。
    事實及理由
甲、程序事項：
    按訴狀送達後，原告不得將原訴變更或追加他訴。但擴張或
    減縮應受判決事項之聲明者，不在此限；被告於訴之變更或
    追加無異議，而為本案之言詞辯論者，視為同意變更或追加
    。民事訴訟法第255條第1項第3款、第2項分別定有明文。本
    件原告起訴時原聲明請求被告給付新臺幣（下同）1,335,34
    1.5元及其遲延利息，嗣於本院審理中減縮為被告應給付1,1
    81,035元及其遲延利息。查原告上開變更核屬減縮應受判決
    事項之聲明，且被告對此並無異議，揆諸前揭規定，自應准
    許。
乙、實體事項：
一、原告主張：
(一)、兩造為兄弟，被告為原告之大哥，兩造之父親於民國（下同
    ）79年間過世後，其遺產由兩造共同繼承，而兩造母親及姐
    妹拋棄繼承，此係台灣舊社會男丁繼承之傳統習俗，為此，
    兩造於79年11月10日簽立「共同協議照顧書」（下稱兩造協
    議照顧書），其中第3條約定：「母親日後身體如有違和時
    ，兄弟二人必須平均分擔醫藥費及營養調理之費用，不得有
    所異議」。嗣兩造之母年紀已長，自88年9月以後，均由原
    告單獨照顧，且兩造母親於89年間不慎跌倒後，平日上下床
    皆需人攙扶在旁貼身照護，日常生活無法自理；又兩造母親
    自88年起陸續進出醫院，支出若干醫療費用，全由原告負擔
    ，被告並未分擔分文。按兩造本應共同侍奉母親、分擔扶養
    費用，且依上開協議，兩造必須平均分擔醫藥費及營養調理
    之費用，是本件被告就原告為扶養兩造母親而支出之費用，
    受有免負費用之利益，致負擔扶養之人受有損害，係屬無法
    律上原因受有利益，為此，援依兩造協議照顧書及不當得利
    之法律關係請求被告返還下列金額：
  1.看護費用958,700元：
    (1)請鄰居看護部份共計805,800元：
      原告委託鄰居江美汝以一天（早上八時至下午五時）400
      元之代價照護兩造母親，自89年2月25日起至100年7月25
      日止共計4,168天，扣除住院天數139天後為4,029天，原
      告支出之看護費用共計1,611,600元（4,029×400＝
      1,611, 600 )，兩造應各負擔二分之一，故被告應負擔之
      金額為805,800元（1,611,600÷2＝805,800）。
    (2)住院看護費共計152,900元：
      兩造母親自89年間至100年7月12日止，共住院14次，計
      139天，除由原告請人看護外，亦有由原告或其配偶親自
      看護，可認係增加生活上支出，而得予金錢評價，得比照
      一般看護人員，向被告請求償還，以兩造母親住院139日
      ，每日看護費2,200元計算，共計305,800元，兩造應各負
      擔二分之一，故被告應負擔之金額為152,900元。
  2.醫療費用共計37,150元：
    兩造母親自89年間至100年7月12日止陸續進出醫院看診、住
    院，原告因此支出之醫療費用共計93,513元，原被告應各負
    擔二分之一，扣除被告已支付之9,606元，故被告應負擔之
    金額為37,150元。
  3.交通費用共計71,500元：
    兩造母親自88年9間至100年7月間，每月至澄清醫院看診，
    來回交通費每次1,000元，以143月計，原告共花費143, 000
    元，兩造應各負擔二分之一，故被告應負擔之金額為71,500
    元。
  4.購買紙尿褲及紙尿片之費用共計113,685元：
    兩造母親自88年9月起，即無法自理生活大、小便，需要穿
    著紙尿褲及紙尿片，以自88年9月起至100年7月止共143 個
    月計算，每月需紙尿褲及紙尿片各3包，一包分別為365元、
    165元，共花費227,370元【（365＋165）×3×143＝227,
    370】，兩造應各負擔二分之一，故被告應負擔之金額為113
    ,685元。
  5.綜上統計，本件原告得向被告請求之金額共為1,181,035元
    。
(二)、對被告抗辯之陳述：兩造母親確有領取老農津貼，然該款項
    係匯入母親保管之東勢區農會之帳戶，且該老農津貼都是用
    於母親需要的營養食品、副食品及保健食品、衣服上，原告
    並未將該款項用來支付本件向被告請求之金額，被告以該金
    額置辯並無理由。
(三)、並聲明：被告應給付原告1,181,035元，及自起訴狀繕本送
    達翌日起至清償日止，按週年利率百分之五計算之利息。並
    願供擔保，請准宣告假執行。
二、被告則以：
(一)、兩造協議照顧書於79年間簽立後，兩造母親即由兩造輪流奉
    養，自81年間起始由原告逕行載走兩造母親照顧，然此並未
    經被告同意，且兩造母親需要就醫及看護，原告均未通知被
    告，是關於原告主張被告應分擔之看護費用、交通費用部分
    ，如果照輪值，被告有人可以自行照顧，亦有車子可以自己
    載，並不需要支出費用。至於尿布費用部分，兩造母親跌倒
    後，前幾年因行動不便，需用紙尿褲，但92年以後身體康復
    ，使用輔助器可以行動，直至97年以後才又無法自理，中間
    約有5-6年沒使用紙尿褲、紙尿片，如果照輪值，被告也會
    自己出錢買。再子女扶養母親本即是人倫之常，有錢之人多
    花點錢，有時間之人多花點時間，並非以金錢衡量，原告將
    日常對母親之照顧也要申請費用亦不合理，是本件原告請求
    被告分擔上開金額並無理由。
(二)、又兩造協議照顧書簽立後前三年，被告每月仍支付3,500元
    給母親作為生活費，直到83年以後才經母親同意改為3,000
    元，故被告按年已給付兩造母親36,000元（即每月3,000元
    ）及過年之紅包作為生活費用。又兩造母親每月皆有領取老
    農津貼6,000元，則自原告請求之88年以後起算，上開金額
    總計應該有兩百餘萬元，而該金額都在原告之掌控下，流向
    不明，實令被告懷疑，因該金額用來支付母親之支出等費用
    應已足夠，被告也就算了，如今原告又提起本訴請求被告分
    擔金額，實不合理。況依兩造協議照顧書及教育部部編國語
    辭典解釋，醫藥費係指醫療及藥品所需之費用，本件原告主
    張之分擔費用中，其中醫療費用部分37,150元，被告願意費
    擔，但其他費用並非醫療費用，原告請求被告分擔自無理由
    等語資為抗辯。
(三)、聲明：原告之訴駁回。如受不利判決，願供擔保，請准宣告
    免為假執行。
三、本院之判斷：
(一)、原告主張兩造為兄弟，被告為原告之大哥，兩造之父親於79
    年間過世後，其遺產由兩造共同繼承，而兩造母親及姐妹拋
    棄繼承，此係台灣舊社會男丁繼承之傳統習俗，為此，兩造
    於79年11月10日簽立「共同協議照顧書」，其中第3條約定
    ：「母親日後身體如有違和時，兄弟二人必須平均分擔醫藥
    費及營養調理之費用，不得有所異議」。嗣兩造之母年紀已
    長，自88年9月以後均由原告單獨照顧，且自89年間起至100
    年7月12日止陸續進出醫院看診、住院，原告因此支出之醫
    療費用共計93,513元，原被告應各負擔二分之一，扣除被告
    已付之9,606元，故被告應負擔之醫療費用為37,150元等情
    ，有其提出之兩造共同協議照顧書（本院卷第10-12頁）、
    澄清綜合醫院收據存根（本院第29-30頁）、澄清綜合醫院
    中港分院診斷證明書（本院第31頁）等件在卷可稽，且為被
    告所不爭執，堪信屬實。另被告主張兩造協議照顧書簽立後
    前三年，被告每月支付3,500元給母親作為生活費，直到83
    年以後改為3,000元，故被告按年已給付兩造母親36,000元
    （即每月3,000元）及過年之紅包作為生活費用；又母親每
    月皆有領取老農津貼，且兩造母親之扶養親屬寬減額，均由
    原告申報抵稅等情，亦為原告所不爭執，亦堪信屬實。
(二)、原告依據兩造協議照顧書約定請求被告分擔給付看護費用95
    8,700元、醫療費用37,150元、交通費用71,500元、購買紙
    尿褲及紙尿片之費用113,68元，合計1,181,035元。其中被
    告對於原告依上開約定請求其分擔兩造母親之醫療費用37,1
    50元部分並不爭執，表示願意支付，故此部分原告請求被告
    給付兩造母親之醫療費用37,150元部分自有理由，應予准許
    。
(三)、至於原告請求之其他費用（除醫藥費外），被告則以前詞辯
    稱並不在兩造兩造協議照顧書約定範圍，且原告請求其分擔
    給付並不合理等語拒絕給付。查兩造協議照顧書第3條約定
    為：「母親日後身體如有違和時，兄弟二人必須平均分擔醫
    藥費及營養調理之費用，不得有所異議」，則就兩造約定之
    字義內容以觀，兩造必須平均分擔者，似僅及於醫藥費及營
    養調理之費用，而不及於其他費用。惟按直系血親相互間，
    互負扶養之義務，民法第1114條第1款定有明文。同法第111
    5條並明定負扶養義務者有數人時，應依左列順序定其履行
    義務之人：「一、直系血親卑親屬。二、直系血親尊親屬
    ．．．負扶養義務者有數人而其親等同一時，應各依其經濟
    能力，分擔義務。」。又「扶養之程度，應按受扶養權利者
    之需要，與負扶養義務者之經濟能力及身分定之；扶養之方
    法，由當事人協議定之；不能協議時，由親屬會議定之。但
    扶養費之給付，當事人不能協議時，由法院定之」，民法第
    1119條、第1120條亦有明文。是依上開規定以觀，應負扶養
    義務人以承諾書之方式承諾自己應負之扶養義務程度，於法
    自無不許之理。查兩造於79年11月10日簽立「共同協議承諾
    書」，其中第1條約定「先父鄭新和慟於民國柒玖年捌月參
    拾日仙逝，兄弟二人承受家父留下之東勢鎮○○段石角小段
    地號2570號地目旱面積壹．壹參肆肆公頃權利範圍依兄弟所
    耕作之範圍為主，兄弟二人應兄友弟恭侍奉母親以迄年終，
    盡到為人子女之責任。」；第2條約定「母親由兄弟二人輪
    流侍奉，每人輪一個月，輪到金雲奉養時，炳雲必須支付母
    親新臺幣參仟伍佰元正，輪到炳雲奉養時，金雲也同樣支付
    新臺幣參仟伍佰元予母親作為生活費，兄弟二人不得藉故拒
    付，以慰母親」；第3條約定：「母親日後身體如有違和時
    ，兄弟二人必須平均分擔醫藥費及營養調理之費用，不得有
    所異議」，則就上開約定綜合以觀，堪信兩造確已依該承諾
    書，承諾兩造之母親應由兩造兄弟二人平均負擔扶養義務，
    與其他未繼承財產之女性姐妹無涉，且兩造之上開約定與我
    國傳統習俗相符，並無違反公序良俗之情事，於法自屬有效
    ，此部分被告亦未爭執，故兩造均應受其承諾之拘束。次查
    兩造母親鄭廖番妹為民國8年7月間出生，迄89年間，已約80
    歲；且兩造對於母親名下除被告每月給付之生活費3,000 元
    及政府之老農津貼外，並無其他財產乙情並無爭執，堪信兩
    造母親斯時確有應受兩造扶養之必要。則依兩造協議照顧書
    之約定，兩造對於母親之扶養照顧義務，應各為二分之一。
    第查，原告主張自88年9月以後，兩造母親均由原告單獨照
    顧；被告主張兩造協議照顧書簽立後前三年，被告依約每月
    支付3,500元給母親作為生活費，直到83年以後才改為3,000
    元，被告按年已給付兩造母親36,000元（每月3,000元）及
    過年之紅包作為生活費用，且母親每月皆有領取老農津貼等
    情，均為兩造所不爭執，業據前述。則依兩造約定及履約之
    經過以觀，原告一方單獨扶養兩造母親，於其必要扶養支出
    範圍內，自得依不當得利之法律關係請求他方償還代墊其應
    分擔之扶養費用（最高法院92年台上字第1699號判決意旨參
    照）。茲就原告請求之其餘項目（除醫藥費外）分述如下：
  1.看護費用部分：原告主張兩造母親自89年間至100年7月12日
    止，共住院14次，計139天，除由原告請人看護外，亦有由
    原告或其配偶親自看護，可認係增加用生活上支出，而得予
    金錢評價，此部分兩造母親住院139日，每日看護費以2,200
    元計算，共計305,800元（2,200139=305,800）；又兩造
    母親自89年2月25日起即因疾病及行動不便須人看護，其委
    託鄰居江美汝以一天（早上八時至下午五時）400元之代價
    照護其母親，自89年2月25日起至100年7月25日止共計4,168
    天，扣除住院天數139天後為4,029天，此部分原告支出之看
    護費用共計1,611,600元（4,029×400＝1,611,600 ) 等語
    ，並提出澄清綜合醫院中港分院診斷證明書等件為證。被告
    除抗辯兩造母親自81年間起即由原告逕行載走照顧，然此並
    未經被告同意，且兩造母親需要就醫及看護，原告均未通知
    被告，是關於原告主張被告應分擔之看護費用、交通費用部
    分，如果照輪值，被告有人可以自行照顧，亦有車子可以自
    己載，並不需要支出費用外，對於兩造母親自89年2 月起，
    因無法自理生活，需要他人照護其起居生活，及原告委託鄰
    居照護之金額及期間等情並未爭執（本院卷第49頁）。稽以
    原告提出之澄清醫院中港分院診斷證明書，可知兩造母親自
    89年間起即有高血壓、慢性阻塞性肺疾等疾病，及證人即兩
    造之姐妹鄭思瑀到庭證述兩造母親確有上開看護之必要，且
    兩造母親住院均有通知被告等語，暨證人即受原告委託看護
    兩造母親之江美汝到庭證稱確有於上開期間受原告委託看護
    兩造母親並領取原告主張之看護費用等語（以上證人鄭思瑀
    、江美汝之證詞均見本院第70頁以下）。堪信原告主張其為
    扶養兩造母親須支出必要看護費用305,800元及1,611,600元
    確屬有據。至被告上開辯解是原告自行載走兩造母親單獨照
    顧，其並未同意云云，核與其曾改變兩造約定，每月均支付
    兩造母親生活費多年乙情自相矛盾，且與前開事證不符，要
    難採為有利於被告之認定。
  2.交通費用部分：
    原告主張兩造母親自88年9月間至100年7月間，每月至澄清
    醫院看診，來回交通費每次1,000元，以143個月計，至今原
    告共花費143,000元等語。此部分被告亦以前詞辯以原告單
    獨照顧兩造母親，並未經其同意，如果照輪值，被告有車子
    可以自己載，並不需要支出費用等語。然此部分被告辯解是
    原告自行載走兩造母親單獨照顧，其並未同意云云，核與事
    證不符，洵無足採，業據前述。又依證人即受託載送兩造母
    親前往醫院就診之林龍貴到庭證稱：（證人有無載兩造的母
    親到醫院就診？）有，（從88年9月到100年7月間你載鄭媽
    媽去幾次？）我是從今年開始載的，今年載過兩、三次。每
    次來回壹仟元，是原告的太太付的等語等語（本院卷第72頁
    ）。則以證人林龍貴證述之次數以有利於被告之2次保守計
    算，堪信原告確有支付兩造母親因看診之交通費用支出2,00
    0元，至於其他部分，因原告並未能積極證明其確有上開金
    額支出，尚難採計。
  3.購買紙尿褲及紙尿片之費用部分：
    原告主張兩造母親自88年9月起，即無法自理生活大、小便
    ，需要穿著紙尿褲及紙尿片，以自88年9月起至100年7月止
    共143個月計算，每月需紙尿褲及紙尿片各3包，一包分別為
    365元、165元，共花費227,370元等語。此部分被告雖翻異
    前詞辯以兩造母親跌倒後，前幾年因行動不便，需用紙尿褲
    ，但92年以後身體康復，使用輔助器可以行動，直至97年以
    後才又無法自理，中間約有5-6年沒使用紙尿褲、紙尿片，
    如果照輪值，被告也會自己出錢買等語。惟被告於本院審理
    中曾對於原告主張兩造母親自88年9月起，即無法自理大小
    便，需要穿著紙尿褲及紙尿片，及兩造母親紙尿褲及紙尿片
    之需用量、金額表示不爭執（見本院卷第49、50頁）。參以
    證人即受原告委託看護兩造母親之江美汝到庭證稱在其看護
    兩造母親之期間，兩造母親都需要用到紙尿褲及紙尿片，如
    果正常的話一天換兩次紙尿褲、五片紙尿片等語（見本院第
    70頁以下）。堪信原告主張其購買紙尿褲及紙尿片之費用共
    計227,370元【（365＋165）×3×143＝227,370】，確屬兩
    造母親扶養之必要支出。
  4.基上，原告自88年9月間起至100年7月底止，單獨扶養兩造
    母親期間，其為扶養母親須支出之看護費用305,800元及1,6
    11,600元、交通費用2,000元、購買紙尿褲及紙尿片之費用
    227,370元，總計2,146,770元，應認確屬兩造母親扶養之必
    要支出。被告辯稱兩造協議照顧書簽立後前三年，被告每月
    仍支付3,500元給母親作為生活費，直到83年以後才經母親
    同意改為3,000元，故被告按年已給付兩造母親36,000元（
    即每月3,000元）及過年之紅包作為生活費用，又兩造母親
    每月皆有領取老農津貼，則自原告請求之88年以後起算，上
    開金額總計應該有兩百餘萬元，而該金額都在原告之掌控下
    ，流向不明，實令被告懷疑，因該金額用來支付母親之支出
    等費用應已足夠，且兩造母親之扶養親屬寬減額，均由原告
    申報抵稅，是原告請求其分擔上開費用並不合理等語。惟扶
    養親屬寬減額，乃申報義務人因其有扶養親屬之事實而申報
    抵稅，乃稅法上之減免規定，與兩造間扶養費用支出之分擔
    係屬二事。又被告每月支付3,000元給兩造母親，依兩造協
    議照顧書之約定乃供作為兩造母親之生活費，而上開兩造母
    親扶養之必要支出，既不包含兩造母親之生活費，自無扣除
    之理。惟兩造母親既受原告奉養照顧及被告每月支付3,000
    元供作生活費，其領取之老農津貼為其自有財產，自應優先
    用以支付上開支出，且原告亦自承兩造母親之老農津貼確由
    母親交代其代為領出花用，雖原告另主張該老農津貼，均係
    用於兩造母親之營養食品、副食品、保健食品及衣服上，而
    該金額其並未向被告請求等語，然原告既未能證明該老農津
    貼確用於兩造母親之營養食品、副食品及衣服支出上，則該
    金額自應優先用於支付兩造母親必要之扶養支出上，如有不
    足，始得請求兩造依兩造協議照顧書加以分擔。基此精神，
    本件兩造母親自89年間至100年7月底必要之扶養支出計2,
    146,770元，扣除原告主張期間之兩造母親領取之老農津貼
    共688,000元後【兩造母親之老農津貼於94年12月以前為每
    月4,000元，95年1月至96年6月為每月5,000元，96年7月至
    100年7月為每月6,000元，總計應為688,000元（4,000元
    76月＋5,000元18月＋6,000元49月=688,000元）】，應
    仍有1,458,770元之扶養必要支出。則依前開說明，原告單
    獨扶養兩造母親期間之該扶養必要支出，應得依不當得利法
    律關係請求被告分擔二分之一即729,38 5元（1,458,770 元
    1/2= 729,385元）。
四、綜上所述，本件原告請求被告分擔兩造母親之醫療費用37,1
    50元，及其他扶養必要支出計729,385元，總計766,535元，
    為屬有據。從而，原告依兩造協議照顧書之約定及不當得利
    之法律關係，請求被告給付766,535元，及自起訴狀繕本送
    達翌日即自100年8月5日起至清償日止，按年息百分之5計算
    之利息，為有理由，應予准許；逾此部分之請求，為無理由
    ，應予駁回。
五、本判決原告勝訴部分，兩造均陳明願供擔保，請准宣告假執
    行或免為假執行，經核均無不合，爰各酌定如主文所示之擔
    保金額，併予准許。至原告敗訴部分，其假執行之聲請，已
    失所附麗，應併予駁回。
六、本件事證已臻明確，兩造其餘攻擊防禦方法，經審酌後核與
    判決結果不生影響，爰不逐一論述。
七、結論：本件原告之訴為一部有理由，一部無理由，爰依民事
    訴訟法第79條、第389條第1項第5款、第392條第2項，判決
    如主文。
中    華    民    國   100    年    11    月    8     日
                  民事第一庭          法  官  洪堯讚
一、右為正本係照原本作成。
二、如不服本判決，應於判決送達後20日內，向本院提出上訴狀
    （須按他造當事人之人數附繕本），如委任律師提起上訴者
    ，應一併繳納上訴審裁判費。
三、提起上訴，應以上訴狀表明(一)對於第一審判決不服之程度，
    及應如何廢棄或變更之聲明，(二)上訴理由（民事訴訟法第
    441條第1項第3款、第4款），提出於第一審法院。
中    華    民    國   100    年    11    月    9     日
                                      書記官  陳貴卿